ACORDAO-COMPLETO-2362546

ACÓRDÃO 8812/2019 ATA 31/2019 - PRIMEIRA CÂMARA

VISTOS, relatados e discutidos estes autos de tomada de contas especial instaurada pelo Ministério do Turismo em desfavor de Ana Aparecida Gomes, ex-Prefeita Municipal de Estrela D'Oeste/SP, em razão da impugnação de despesas do Convênio 1.474/2009 (Siafi/Siconv 719498) , que tinha por objeto o apoio à realização do evento intitulado "Réveillon em Estrela D'Oeste";
ACORDAM os Ministros do Tribunal de Contas da União, reunidos em sessão da Primeira Câmara, ante as razões expostas pelo Relator, em:
9.1. considerar revéis as empresas Agnaldo José Paglione Correa e Cia Ltda. - ME e Mafra Produções e Eventos Ltda. - ME., para todos os efeitos, dando-se prosseguimento ao processo, nos termos do art. 12, § 3º, da Lei 8.443/1992; 
9.2. com fundamento nos arts. 1º, inciso I, 16, inciso III, alíneas 'b' e 'c', e 19, da Lei 8.443/1992, julgar irregulares as contas de Ana Aparecida Gomes e das empresas Agnaldo José Paglione Correa e Cia Ltda. - ME e Mafra Produções e Eventos Ltda. - ME e condená-los ao pagamento do débito discriminado a seguir, atualizado monetariamente e acrescido dos juros de mora devidos, calculado desde a data de ocorrência indicada até sua efetiva quitação, na forma da legislação vigente, fixando o prazo de 15 (quinze) dias, a contar do recebimento da notificação, para que seja comprovado, perante este Tribunal, o recolhimento da quantia ao Tesouro Nacional, nos termos do art. 23, inciso III, alínea "a", da referida Lei, c/c o art. 214, inciso III, alínea "a", do Regimento Interno do TCU:
9.2.1. débito de responsabilidade solidária de Ana Aparecida Gomes e da empresa Mafra Produções e Eventos Ltda. - ME:
	VALOR ORIGINAL (R$) 
	DATA DA OCORRÊNCIA

	40.909,09 (débito) 
	31/12/2009

	16,77 (crédito) 
	22/3/2010

9.2.2. débito de responsabilidade solidária de Ana Aparecida Gomes e da empresa Agnaldo José Paglione Correa e Cia Ltda. - ME:
	VALOR ORIGINAL (R$) 
	DATA DA OCORRÊNCIA

	58.681,81 (débito) 
	4/1/2010

	24,13 (crédito) 
	22/3/2010

9.3. com fundamento no art. 57 da Lei 8.443/1992, aplicar aos responsáveis multa individual nos valores a seguir, atualizados monetariamente desde a data do presente acórdão até a do efetivo recolhimento, se for pago após o vencimento, na forma da legislação vigente, fixando o prazo de 15 (quinze) dias, a contar do recebimento da notificação, para que seja comprovado, perante este Tribunal, o recolhimento da quantia ao Tesouro Nacional, nos termos do art. 23, inciso III, alínea "a", da referida Lei, c/c o art. 214, inciso III, alínea "a", do Regimento Interno do TCU:
9.3.1. Ana Aparecida Gomes: R$ 22.000,00 (vinte e dois mil reais) ;
9.3.2. Mafra Produções e Eventos Ltda. - ME: R$ 9.000,00 (nove mil reais) ;
9.3.3. Agnaldo José Paglione Correa e Cia Ltda. - ME: R$ 10.000,00 (dez mil reais) .
9.4. com fundamento no art. 26 da Lei 8.443/1992, autorizar, se requerido, o pagamento da importância devida em até 36 (trinta e seis) parcelas mensais e consecutivas, fixando o prazo de 15 (quinze) dias, a contar do recebimento da notificação, para que seja comprovado, perante este Tribunal, o recolhimento da primeira parcela, e de 30 (trinta) dias, a contar da parcela anterior, para que seja comprovado o recolhimento das demais parcelas, devendo incidir sobre cada valor mensal os devidos acréscimos legais, na forma prevista na legislação vigente, além de alertar que a falta de comprovação do recolhimento de qualquer parcela importará no vencimento antecipado do saldo devedor, nos termos do art. 217 do Regimento Interno do TCU;
9.5. com fundamento no art. 28 da Lei 8.443/1992, autorizar, desde logo, a cobrança judicial das dívidas, caso não atendida a notificação;
9.6. com fundamento no art. 16, § 3º, da Lei 8.443/1992, c/c art. 209, § 7º, do Regimento Interno do TCU, remeter cópia deste acórdão à Procuradoria da República em São Paulo, para adoção das medidas que entender cabíveis;
9.7. dar ciência deste acórdão ao Ministério do Turismo e aos responsáveis;
9.8. determinar à unidade instrutora de origem que efetue o cadastro da representante legal da responsável Ana Aparecida Gomes nos sistemas deste Tribunal (peça 18) .

Tomada de contas especial (TCE) instaurada pelo Ministério do Turismo (MTur) em desfavor de Ana Aparecida Gomes, ex-Prefeita Municipal de Estrela DOeste/SP, em razão da impugnação de despesas do Convênio 1.474/2009 (Siafi/Siconv 719498), que tinha por objeto o apoio à realização do evento intitulado Réveillon em Estrela DOeste.

Primeira Câmara

Município de Estrela D'oeste - SP.

3. Responsáveis: Agnaldo José Paglione Correa & Cia Ltda. - ME (01.665.415/0001-47); Ana Aparecida Gomes (XXX.349.108-XX); Mafra Produções e Eventos Ltda. - ME (08.885.740/0001-64).

13.1. Ministros presentes: Walton Alencar Rodrigues (Presidente), Benjamin Zymler e Bruno Dantas (Relator).
13.2. Ministro-Substituto convocado: Augusto Sherman Cavalcanti.

ACORDAO-COMPLETO-2409123

Acórdão 2414/2022 - Primeira Câmara

BRUNO DANTAS

Por registrar as principais ocorrências havidas no andamento do processo até o momento, resumindo os fundamentos das peças acostadas aos autos, adoto como relatório, com os ajustes necessários, a instrução da secretaria responsável pela análise da demanda (peça 67) , que contou com a anuência do corpo diretivo da unidade (peças 68-69) e do Ministério Público junto ao TCU (peça 70) :
"INTRODUÇÃO
1. Trata-se de tomada de contas especial instaurada pelo Ministério do Turismo em desfavor de Ana Aparecida Gomes, ex-Prefeita Municipal de Estrela D'Oeste/SP, em razão da reprovação da documentação exigida para prestação de contas do Convênio MTur 1474/2009 (SIAFI/SICONV 719498/2009) , Termo de Convênio de 8/12/2009, celebrado com o Município de Estrela D'Oeste/SP, e tendo por objeto o apoio à realização da festa ' Réveillon em Estrela D'Oeste', eventos previstos para o período de 28 a 31/12/2009 (peça 1, p. 37-56) .
HISTÓRICO
2. O convênio foi firmado no valor de R$ 110.000,00, sendo R$ 100.000,00 à conta do concedente e R$ 10.000,00 referentes à contrapartida do convenente, vigência de 8/12/2009 a 4/5/2010, e os recursos da União foram liberados com a ordem bancária 2010OB800273, de 12/2/2010, creditados na conta bancária específica do convênio, CEF agência 0303-4, conta 149-6 (peça 1, p. 57) .
3. No Plano de Trabalho, sem data (peça 1, p. 13-17) , há previsão de contratação (locação) dos seguintes itens e respectivos custos previstos (peça 1, p. 13) :
a) Banheiros químicos: R$ 5.000,00;
b) Equipamentos e infraestrutura de iluminação e controle: R$ 18.000,00;
c) Palco e infraestrutura/cobertura: R$ 25.000,00;
d) Equipamentos e infraestrutura de sonorização de palco: R$ 17.000,00;
e) Apresentação da Banda Matraka: R$ 45.000,00.
4. A prestação de contas foi apresentada ao MTur, sem disponibilidade de data do envio ou dos documentos que a integram (peça 1, p. 61) .
5. O controle da execução físico-financeira do convênio se deu de 15/7/2010 a 22/3/2016, através de Notas Técnicas e Pareceres das equipes da Coordenação-Geral de Monitoramento, Fiscalização e Avaliação de Convênios e da Coordenação de Análise de Prestação de Contas do MTur, com notificação dos resultados e pedido de complementação de informações aos responsáveis (peça 1, p. 62-69, 97-103, 105-111, 112-115, 129-137, 138-140, 146-155, 156-161, 171-173, 174-184) .
5.1. Dados complementares e defesas e/ou pedidos de reconsideração em relação à reprovação do convênio foram apresentados pelos responsáveis nesta fase, de 4/5/2012 a 12/2/2016, sem que estejam disponíveis nos autos os documentos que referem apresentar nessas oportunidades (peça 1, p. 104, 116-128, 141-145, 162-170) .
5.2. O resultado final de avaliação técnico-financeira do convênio, nesta fase, após a devida análise de todos os documentos, defesas e pedidos de reconsideração apresentados pelos responsáveis, é expresso na Nota Técnica de Análise Financeira 275/2016, de 26/2/2016 (peça 1, p. 174-177) , ora reproduzido:
'Tendo em vista a reprovação da prestação de contas na execução física do convênio em questão, o setor financeiro é responsável pelo cálculo do montante a ser restituído e notificação ao convenente (...) Solicita-se a devolução dos recursos repassados por esse órgão aos cofres públicos da União.
Este é o relatório, cujos apontamentos se pôde retirar dos autos e do SICONV, que nos leva a sugerir a REPROVAÇÃO da prestação de contas, estritamente no aspecto da execução financeira....'
5.3. Assim, o Ministério do Turismo concluiu pela reprovação da prestação de contas do convênio e glosa do valor integral das despesas, em face da não comprovação do cumprimento do seu objeto, considerando as irregularidades, apresentadas de forma consolidada, com violação das disposições da cláusula décima terceira, parágrafo segundo, alíneas 'e' e 'h' a 'j', do Termo de Convênio, entre outros dispositivos legais aplicáveis:
a) ausência de fotos que comprovassem a instalação dos banheiros químicos, dos equipamentos de som e de iluminação para o evento;
b) ausência de fotos que comprovassem a realização do show da banda Matraka; e
c) indícios de adulteração em duas das fotografias encaminhadas, conforme consta no Parecer de Reanálise Técnica 482/2014 (peça 1, 147) : 'na tentativa de burlar a correta comprovação da execução física do objeto do convênio. Pode-se observar a sobreposição de imagens para simular que foram afixadas faixas no palco com a logomarca e o nome deste ministério'.
5.4. O fundamento da reprovação da prestação de contas analisada sob a vigência do Portaria MTur 112/2013 é o disposto no seu art. 87, § 2º, que permite dispensar a análise da execução financeira do convênio, quando a área técnica concluir pela reprovação da execução física, cabendo tão somente à área financeira determinar o montante a ser restituído.
6. O relatório de TCE 67/2016, de 25/4/2016, considerou o valor original de R$ 100.000,00 a ser restituído e a responsabilidade de Ana Aparecida Gomes, prefeita à época dos fatos, na qualidade de gestora do convênio e responsável pela correta aplicação e prestação de contas dos recursos federais recebidos (peça 1, p. 193-98) , conclusão que foi acompanhada pela Secretaria Federal de Controle Interno, através do Relatório de Auditoria 700/2016, de 30/5/2016 (peça 1, p. 216-218) .
7. Importa salientar que parte dos documentos integrantes da prestação de contas não estavam disponíveis nos autos em mídias digitais e tampouco foram localizados no SICONV à época.
7.1. Houve acolhimento pelo TCU de proposta da equipe da Secex-SP para obter a documentação do convênio e da prestação de contas em diligência ao MTur, que foi realizada em 6/12/2016 (peça 4) , e que resultou na autuação das peças 6 a 9, recebidas como resposta do Ministério concedente.
7.2. A documentação inédita contida no lote recebido, dentre outras já apresentadas na peça 1 destes autos, diz respeito ao plano de trabalho, à dispensa de licitação para contratação de show musical e ao processo licitatório, modalidade convite, para contratação da empresa prestadora de serviços de infraestrutura para a execução objeto do convênio (peças 8 e 9) .
8. Após análise da referida documentação, a equipe da Secex-SP observou que:
a) as fotos disponíveis do show são de baixa qualidade e não permitiam identificação da banda ou da infraestrutura contratadas, assim não sendo possível concluir pela execução física do convênio, conforme plano de trabalho;
b) não foi apresentada filmagem de divulgação pós-evento (publicações em jornais ou reportagens de TV) ;
c) não foi possível confirmar indícios de adulteração em fotografias, como expresso no Parecer de Reanálise Técnica MTur 482/2014 (peça 1, 147) ;
d) disponível o contrato 037/2009, firmado pela Prefeitura Municipal de Estrela D'Oeste com a empresa Mafra Produções e Eventos Ltda., em 17/12/2009, para a apresentação da Banda Matraka em 31/12/2009, ao valor de R$ 45.000,00, e documentos utilizados para justificar a inexigibilidade de licitação (peça 9, p. 5, 6, 8 e 10-12) . Dessa forma, foi possível confirmar a contratação de empresa intermediária, com base tão somente em 'declaração de exclusividade' para comercialização de show artístico a ser realizado na data do evento, ou seja 31/12/2009 (peça 8, p. 192) . Daí tendo sido confirmada a inobservância do disposto Acórdão 96/2008-TCU-Plenário, da relatoria do Ministro Benjamin Zymler, pelo convenente, e, assim, o enquadramento equivocado na hipótese de inexigibilidade de licitação do inciso III do art. 25 da Lei 8.666/1993, pelos responsáveis.
e) disponíveis também os documentos da contratação da infraestrutura para a realização do evento com a empresa Agnaldo José Paglione Correa e Cia Ltda. - ME, mediante convite, pelo valor de R$ 64.550,00 (peça 8, p. 134-147) ;
f) disponível apenas a Nota Fiscal 1945 e respectivo TED da CEF, a favor da Mafra Produções e Eventos Ltda. (peça 8, p. 27 e 29) , não tendo sido localizados os comprovantes de pagamento da empresa Agnaldo José Paglione Correa e Cia Ltda. - ME, no valor de R$ 64.550,00. Dessa forma, não restou comprovado o pagamento efetuados para os itens da infraestrutura contratada;
g) à peça 8, p. 154, consta o extrato da conta vinculada ao convênio, podendo ser identificado apenas o crédito dos recursos federais em 18/2/2010, sem os débitos referidos, ou evidência de aplicação financeira do saldo, sendo certo que um saldo de R$ 450,00 foi devolvido aos cofres do Tesouro Nacional, em 22/3/2010 (peça 8, p. 5) .
9. Foi destacado o entendimento que consta do voto que amparou o Acórdão 13597/2016-TCU-Segunda Câmara, da relatoria do Ministro Vital do Rêgo, de que a prestação de contas deverá observar as disposições da Portaria Interministerial MP/MF 127/2008, quanto à sua composição, normativo em que não consta exigência de apresentação de fotografias e filmagens como forma de demonstrar a realização dos shows das bandas objeto do convênio, com total vinculação ao expressamente exigido no termo do convênio e na norma de regência. E que a comprovação da execução do evento por meio de fotografias somente passou a ser exigida com a publicação da Portaria MTur 112/2012.
9.1. Assim, a equipe da Secex-SP considerou que a execução física do convênio deveria ser demonstrada por meio de documentos exigidos nas normas vigente à época e respectivo termo de convênio (peça 1, p. 48-50) , sendo na cláusula décima segunda, parágrafo segundo, alínea 'e', deste instrumento consta:
e) comprovação, por meio de fotografia, jornal, vídeo etc., da fixação da logomarca do Ministério do Turismo no material promocional, na forma estabelecida pela Instrução Normativa 31, de 10 de setembro de 2003, da Secretaria de Comunicação do Governo e Gestão Estratégica da Presidência da República.
9.2. E que, relativamente ao contrato firmado por inexigibilidade de licitação com fundamento no art. 25, inciso III, da Lei 8666/1993 (peça 7, p. 23-29) , a empresa contratada não apresentou o contrato de exclusividade dos artistas com o empresário contratado, registrado em cartório, em descumprimento do disposto no Acórdão 96/2008-TCU-Plenário, da relatoria do Ministro Benjamin Zymler, com determinação ao Ministério do Turismo da obrigatoriedade de adoção de algumas providências a serem tomadas pela convenente na execução de convênio com recursos federais, sob pena de glosa dos valores envolvidos:
9.5.1. quando da contratação de artistas consagrados, enquadrados na hipótese de inexigibilidade prevista no inciso III do art. 25 da Lei 8.666/1992, por meio de intermediários ou representantes:
9.5.1.1. deve ser apresentada cópia do contrato de exclusividade dos artistas com o empresário contratado, registrado em cartório. Deve ser ressaltado que o contrato de exclusividade difere da autorização que confere exclusividade apenas para os dias correspondentes à apresentação dos artistas e que é restrita à localidade do evento;
9.5.1.2. o contrato deve ser publicado no Diário Oficial da União, no prazo de cinco dias, previsto no art. 26 da Lei de Licitações e Contratos Administrativos, sob pena de glosa dos valores envolvidos.
9.2.1. O pressuposto, na forma determinada no Acórdão retrocitado, é que a inexigibilidade se aplica somente a artista ou banda e não a produtora de eventos. No caso em exame, foi apresentada apenas 'carta de exclusividade' (peça 8, p. 192) , o que não comprova que a empresa contratada era a representante exclusiva banda que se apresentou no evento.
9.2.2. Além do que, neste caso, restou demonstrada a violação do expresso nas alíneas 'cc' e 'll' do inciso II da cláusula terceira do Termo de Convênio.
9.3. Desse modo, restou caracterizado que o convenente deixou de apresentar os elementos probatórios requeridos e, portanto, não foi possível verificar a efetiva execução do objeto do convênio, conforme previsto no plano de trabalho (peça 1, p. 13-17) , ratificando-se o entendimento do MTur.
10. Verificou-se também que o MPF ajuizou Ação Civil por Ato de Improbidade Administrativa em face da ex-prefeita Ana Aparecida Gomes, dentre outros eventos e gestores do Município de Estrela D'Oeste/SP e também de outros municípios, em (peça 1, p. 70-96) , pelas irregularidades a seguir mencionadas:
'Pois bem, como primeiro ato de improbidade administrativa temos as ações que causaram lesão ao erário, quais sejam, permitir e facilitar a aquisição de bens por preço superior ao de mercado, frustrar a licitude de processo licitatório ou não realizar licitação quando exigido por lei e, por fim, permitir e facilitar para que terceiro se enriqueça ilicitamente.
Tais condutas estão descritas como atos de improbidade administrativa que causam prejuízo ao erário, insculpido no artigo 10, incisos V, VII e XII, da Lei 8.439/92- LIA, in verbis:
Constitui ato de improbidade administrativa que causa lesão ao erário qualquer ação ou omissão, dolosa ou culposa, que enseje perda patrimonial, desvio, apropriação, malbaratamento ou dilapidação dos bens ou haveres das entidades referidas no art. 1 0 desta lei, e notadamente:
- permitir ou facilitar a aquisição, permuta ou locação de bem ou serviço por preço superior ao de mercado;
- frustrar a licitude de processo licita tório ou dispensá-lo indevidamente;
- permitir, facilitar ou concorrer para que terceiro se enriqueça ilicitamente.'
EXAME TÉCNICO
11. Foi dispensada a análise do conteúdo da ação de improbidade em face da ex-prefeita de Estrela D'Oeste/SP, Ana Aparecida Gomes, em razão do princípio da independência das instâncias, e da jurisdição e competência próprias do TCU, estabelecidas pela Constituição Federal e pela sua Lei Orgânica (Lei 8.443/1992) , apesar de que se verifica, em breve leitura, que o texto do instrumento do MPF corrobora o entendimento das equipes do MTur e da Secex-SP, no que respeita às irregularidades apontadas.
12. Foi devidamente ponderado na instrução anterior desta TCE que não há indícios de que a prefeitura tenha se beneficiado pela aplicação irregular dos recursos federais transferidos e, assim, conforme dispõe a Decisão Normativa TCU 57/2004, a responsabilidade foi imputada apenas à ex-prefeita municipal Ana Aparecida Gomes, com período de gestão de 2009 a 2012, uma vez que foi a gestora do convênio, tendo a obrigação de observar as disposições da Lei 8.666/1993, no tocante à inexigibilidade de licitação, e da Lei 4320/1964, em relação à correta liquidação das despesas.
13. Foi proposta e aprovada a citação da ex-prefeita e das empresas contratadas para a realização do evento, proporcionalmente e em solidariedade (peças 10, 11 e 15) .
13.1. No caso da ex-prefeita de Estrela D'Oeste/SP, Ana Aparecida Gomes, com base no débito total de R$ 100.000,00, foram consideradas as seguintes irregularidades no respectivo ofício:
a) ausência de comprovação, por meio de fotografia, jornal, vídeo etc., da fixação da logomarca do Ministério do Turismo no material promocional, na forma estabelecida pela Instrução Normativa 31, de 10 de setembro de 2003, da Secretaria de Comunicação do Governo e Gestão Estratégica da Presidência da República, em desacordo com a alínea 'e' do parágrafo segundo da cláusula décima segunda do termo de convênio;
b) ausência de comprovação de execução do objeto pactuado, em desacordo com as alíneas 'a', 'q' do inciso II da clausula terceira do termo de convênio;
c) ausência do contrato de exclusividade do artista com empresário exclusivo, devidamente registrado em cartório conforme Acórdão 96/2008-TCU-Plenário e como constou na alínea 'll' da cláusula terceira do termo de convênio;
d) ausência de notas fiscais e recibos emitidos em nome das bandas e assinadas por seus representantes legais ou pelos seus empresários exclusivos que comprovassem que os valores pagos às empresas correspondem aos que foram efetivamente pagos aos artistas que se apresentaram no evento, descumprindo-se o art. 63 da Lei 4320/1964, o art. 93, do Decreto Lei 200/1967, e o art. 30 da IN/STN 1/1997; e
e) ausência de documento fiscal relativo aos gastos com infraestrutura (ausência de notas fiscais, transferências bancárias ou cópia de cheques) , mais especificamente com banheiros químicos (R$ 5.000,00) , iluminação para palco (R$ 18.000,00) , palco (R$ 25.000,00) e sonorização (R$ 17.000,00) , em desacordo com a cláusula décima primeira e alínea 'f' do parágrafo segundo da cláusula décima segunda do termo de convênio.
13.2. No que se refere à responsabilidade solidária das empresas contratadas, entendeu-se que o valor de débito a imputar às mesmas deveria sofrer desconto das respectivas parcelas de contrapartida da convenente em cada caso, assim reduzidos proporcionalmente aos valores pagos pela municipalidade, e citadas, em solidariedade, com a ex-prefeita Ana Aparecida Gomes.
13.3. Em sua instrução à peça 10, a equipe da Secex-SP, no que se refere a tais responsabilidades, considerou que, quando não comprovada a realização do evento com provas robustas, o prejuízo ao erário é imputável ao gestor do convênio, à convenente e às empresas contratadas, na linha de entendimento exposto no voto do Ministro Bruno Dantas condutor do Acórdão 133/2015-TCU-Primeira Câmara:
 (...) 'Não foram encaminhados pelo convenente ao Ministério do Turismo filmagens ou fotografias do evento, constando o nome e a logomarca do MTur, o que, por si só, já é motivo de glosa dos recursos do convênio, em razão de ser peça fundamental para a comprovação de realização do objeto conveniado (cláusula Décima Segunda, parágrafo segundo, alíneas 'e' e 'j' do termo do convênio - peça 7, p. 3) .
 (...) no que se refere à empresa contratada para realizar o evento, não há como a eximir de responsabilidade, uma vez ter recebido por um serviço que não restou comprovado, já que não há evidências que permitam outra conclusão.'
13.4. Assim, a proposta de citação aprovada pela Diretoria da Secex-SP, por delegação de competência (peça 10) , incluiu a empresa contratada Mafra Produções e Eventos Ltda., com base no débito apurado de R$ 40.909,09 (peça 17) .
13.4.1. A irregularidade apontada foi o recebimento da Prefeitura Municipal de Estrela D'Oeste/SP de recursos provenientes do Convênio 719498/2009, celebrado entre o Ministério do Turismo e a Prefeitura do Município de Estrela D'Oeste/SP, que tinha como objeto o apoio à realização do 'Réveillon em Estrela D'Oeste', promovido no período de 28 a 31/12/2009, sem que tenha havido a efetiva comprovação tanto da apresentação da atração artística prevista no plano de trabalho aprovado, em desacordo com a alínea 'e', do parágrafo segundo, da cláusula décima segunda, do termo de convênio, bem com diante da ausência de comprovação do efetivo pagamento dos respectivos cachês às bandas e atrações musicais contratadas, que deveriam ser demonstrados através de notas fiscais e recibos emitidos em nome das bandas e/ou artistas e assinadas por seus representantes legais ou pelos seus empresários exclusivos, impedindo o estabelecimento do nexo causal entre as despesas efetuadas com os recursos recebidos e a execução financeira do objeto previsto no Plano de Trabalho, em desacordo com entendimento firmado no item 9 do voto do Acórdão 4299/2014-TCU-Segunda Câmara, da relatoria do Ministro Marcos Bemquerer, descumprindo o art. 63 da Lei 4.320/1964, o art. 93 do Decreto Lei 200/1967 e o art. 30 da IN/STN 01/1997.
13.5. E a empresa contratada Agnaldo José Paglione Correa e Cia Ltda. - ME, com base no débito apurado de R$ 58.681,81 (peça 16) .
13.5.1. A irregularidade comprovada foi o recebimento da Prefeitura Municipal de Estrela D'Oeste/SP de recursos provenientes do Convênio 719498/2009, celebrado entre o Ministério do Turismo e a Prefeitura do Município de Estrela D'Oeste/SP, que tinha como objeto o apoio à realização do 'Réveillon em Estrela D'Oeste', promovido no período de 28 a 31/12/2009, sem que tenha havido a efetiva comprovação dos gastos com infraestrutura (ausência de notas fiscais, transferências bancárias ou cópia de cheques) , mais especificamente com banheiros químicos (R$ 5.000,00) , iluminação para palco (R$ 18.000,00) , palco (R$ 25.000,00) e sonorização (R$ 17.000,00) , impedindo o estabelecimento do nexo causal entre as despesas efetuadas com os recursos recebidos e a execução financeira do objeto previsto no Plano de Trabalho, em desacordo com a cláusula décima primeira e alínea 'f' do parágrafo segundo da cláusula décima segunda do termo de convênio.
14. Em resposta à citação do TCU, a responsável Ana Aparecida Gomes constituiu, como sua procuradora, a Dra. Bruna Parizi, OAB/SP 313.667, solicitou e obteve aprovação ao seu pedido de dilação de prazo para cumprimento da exigência (peças 18 a 23) e apresentou suas alegações de defesa datadas de 3/7/2017, com documentos complementares (peças 24 a 29) . Adicionalmente, reforçou sua defesa, com envio de nova manifestação datada de 2/4/2018, esta acompanhada de documentos adicionais como prova dos pagamentos feitos às empresas contratadas Mafra Produções e Eventos Ltda. e Agnaldo José Paglione Correa e Cia Ltda. (peças 61 e 62) .
14.1. Os responsáveis pelas empresas contratadas citadas, Mafra Produções e Eventos Ltda. e Agnaldo José Paglione Correa e Cia Ltda. - ME, não foram localizados inicialmente (peças 30, 31, 34 e 35) , tendo sido necessário o envio de novos ofícios de citação (peças 32, 33, 38 e 39) .
14.2. A empresa Mafra Produções e Eventos Ltda. teve ciência do Ofício de Citação 2499/2017-TCU/Secex-SP, de 27/9/2017 (peça 38) , em 30/11/2017 (peça 50) . Ainda assim, em reforço da notificação anterior, foi feita a sua citação por edital, este publicado no DOU de 5/4/2018 (peças 59, 60 e 63) .
14.3. Os responsáveis pela empresa Agnaldo José Paglione Correa e Cia Ltda. não foram localizados em qualquer das diversas tentativas de notificação via correio, tendo sido procedida à sua notificação por edital, este com publicação no DOU em 30/1/2018 (peças 45, 51 e 54) .
15. A Assessoria Especial de Controle Interno do Ministério do Turismo enviou ao TCU o Ofício 199/2018/AECI, de 7/3/2018 (peça 56) , comunicando a suspensão da inadimplência do Município de Estrela D'Oeste/SP, juntamente com documentos complementares similares aos anteriormente enviados em atendimento à diligência de 6/12/2016, compondo-se anexos que foram autuados nas peças 57 e 58.
Alegações de defesa da responsável Ana Aparecida Gomes:
16. A ex-prefeita de Estrela D'Oeste/SP Ana Aparecida Gomes apresentou as seguintes alegações de defesa (peças 24 a 29) :
16.1. Na peça 24, a defesa pediu a reavaliação da reprovação da prestação de contas do Convênio MTur 719498/2009, uma vez que os recursos recebidos foram aplicados na realização do seu objeto e tendo atendido a municipalidade e visitantes da cidade na festa de Reveillon de 2009, com ocorrência apenas de falhas formais, sem 'comprovação de lesão aos cofres públicos' (fls. 2) , além de argumentar:
a) que a comprovação do cumprimento do objeto por meio de fotografias, vídeos e/ou artigos de jornais não teve êxito por falta de qualidade das imagens feitas à época, reapresentando, em anexo à sua defesa, as mesmas fotografias originalmente enviadas, alegando que, em conjunto com os demais elementos da prestação de contas (relatórios de cumprimento do objeto e de execução financeira, declarações do convenente e de autoridade local exigidas, e 'processos de despesas', contratos e documentos de licitação) são suficientes para demonstrar a execução física do projeto (fls. 3-4) .
b) que as fotos 'não são documentos comprobatórios de despesas, sendo apenas um item complementar e que não pode gerar a reprovação' (fls. 4) .
c) que houve falha do Ministério concedente, pela ausência de representante para comprovar o cumprimento do objeto 'in loco', o que prejudicou a geração de provas da realização dos eventos (fls. 4) .
d) que é medida 'descabida' e 'desproporcional' a de reprovar a prestação de contas apenas por 'falhas fotográficas', desconsiderando 'a documentação apresentada, que comprovam todas as despesas efetuadas', o que 'gerará um enriquecimento ilícito do órgão ministerial, o que não se pode admitir' (fls. 4) .
e) que as normas a utilizar para prestação de contas de convênios celebrados antes de 2010 eram a IN STN 01/1997 (art. 28) , o Decreto 6.170/2007 e a Portaria Interministerial 127/2008 (art. 58) , que não refere os documentos comprobatórios que vieram a ser exigidos com a edição da superveniente Portaria 112/2013, como 'fotografias, jornal pós-evento ou filmagens, CDs, DVDs, entre outros' (fls. 4-6) .
f) mencionou, em reforço aos seus argumentos a respeito da exigência de imagens dos eventos para comprovar a execução do projeto, trechos dos Acórdão 163/2015-TCU-Segunda Câmara, da relatoria do Ministro André Luís de Carvalho, e 1459/2012-. TCU-Plenário, da relatoria do Ministro Augusto Nardes (fls. 7) .
g) que 'os comprovantes financeiros não foram rejeitados pelo MTur', que passou a exigir 'documentação adicional não prevista no regulamento de convênios', o que 'de fato não pode ser justificativa para reprovação do convênio' (fls. 8) .
h) em relação ao contrato de exclusividade registrado em cartório e ausência de notas fiscais e/ou recibos de pagamento diretamente à banda que se apresentou, entende como válidos o processo de inexigibilidade de licitação 003/SL/2009 (peça 9, p. 6 e 8) , o contrato 037/SL/2009 (peça 9, p. 10-12) e a 'carta de exclusividade' da banda concedida à empresa contratada Mafra Produções e Eventos Ltda. (peça 8, p. 187) , inferindo que 'a contratação foi legal, direta com o artista, os serviços foram prestados e não houve nada em excesso ou má-fé', passando a explanar sobre o termo jurídico 'exclusivo' (fls. 8-9) .
i) ilustrou suas alegações com a jurisprudência que entende aplicável, citando trechos, autores e obras que tratam da 'inviabilidade de competição' e da aplicação do art. 25 da Lei 8.666/1993, interpretando o que se extrai dos mesmos a favor de sua argumentação (fls. 9-11) .
j) descreveu a sequência de medidas adotadas no processo licitatório para contratação dos banheiros químicos e da infraestrutura de palco, som e iluminação com a empresa Agnaldo Paglione Correa & Cia. Ltda. - ME, enfocando documentos apresentados na peça 26, que tratam do Processo Licitatório 027/SL/2009, do Convite 009/SL/2009 e do Contrato 038/SL/2009 (fls. 11-12) .
k) procurou demonstrar a 'ausência de dolo ou lesão ao erário', pois, em seu entendimento, 'os serviços avençados foram efetivamente prestados de acordo com o plano de trabalho aprovado pelo órgão', assim não caracterizados dolo ou má-fé da ex-prefeita municipal, sendo 'indevida a exigência de devolução do numerário aos cofres públicos' (fls. 12) .
l) passou a discutir a natureza dos 'atos de improbidade administrativa', no enfoque da Lei 8.429/1992, entendendo não se aplicar à ex-prefeita Ana Aparecida Gomes, por não ter havido conduta dolosa de sua parte que provocasse prejuízo ao Erário, passando a apresentar decisões de processos cíveis e administrativos que tratam dessa matéria, sendo o dolo e a má-fé elementos essenciais para caracterização de culpa e responsabilização de agentes públicos (fls. 12-14) .
m) ainda em relação a lesão ao Erário e ao enriquecimento sem causa, apresentou trecho do Informativo 557/2015 de jurisprudência do STJ, destacando (fls. 14-15) :
'Eventual violação à boa-fé e aos valores éticos esperados nas práticas administrativas não configura, por si só, elemento suficiente para ensejar a presunção de lesão ao patrimônio público, uma vez que a responsabilidade dos agentes em face de conduta praticada em detrimento do patrimônio público exige a comprovação e a quantificação do dano, nos termos do art. 14 da Lei 4.717/1965. Entendimento contrário implicaria evidente enriquecimento sem causa do ente público, que usufruiu dos serviços prestados em razão do contrato firmado durante o período de sua vigência. Precedente citado: REsp 802.378-SP, Primeira Turma, DJ 4/6/2007. REsp 1.447.237-MG, Rel. Min. Napoleão Nunes Maia Filho, julgado em 16/12/2014, DJe 9/3/2015.'
n) quanto ao princípio da proporcionalidade, apresentou texto de autor que defende a aplicação do instituto, apenas após reunidos elementos de circunstância e repercussão das medidas e a necessidade de sopesar 'as desvantagens dos meios em relação às vantagens do fim' (fls. 15-16) .
16.2. Na peça 25, apresentou imagem escura de palco sendo utilizado para um show da banda Matraka, sem identificação do evento, e outras mais claras, sem público e com destaque de imagem bem mais clara da placa com o logotipo do MTur, aparentemente sobreposta à superfície mais escura e anteriormente mostrada sem qualquer sinalização (fls. 1-2) .
16.3. Nas peças 26 e 27, apresentou os documentos da prestação de contas, dentre eles:
a) Relatório de Cumprimento do Objeto (peça 26, p. 6-7) ;
b) Relatório de Execução Físico-Financeira (peça 26, p. 8) ;
c) Relação de Pagamentos Efetuados (peça 26, p. 9) ;
d) Relação de Bens Adquiridos (peça 26, p. 10) ;
e) conciliação bancária (peça 26, p. 11) ;
f) Relatório de Execução da Receita e Despesa (peça 26, p. 12) ;
g) declarações (peça 26, p. 5, 13-14) ;
h) notas de empenho e ordens de transferência (peça 26, p. 16-24) ;
i) nota Fiscal de Serviços 001945, Mafra Produções e Eventos Ltda., 31/12/2009, R$ 45.000,00; TED 23/2/2010 (peça 26, p. 25-27) ;
j) minuta do Contrato 037/SL/2009, Mafra Produções e Eventos Ltda., 31/12/2009, R$ 45.000,00 (peça 26, p. 28-30) ;
k) convite 009/SL/2009 e primeira parte do processo licitatório para montagem de estrutura e serviços para o evento (peça 26, p. 47-48) ;
l) telas e documentos autuados no SICONV (peça 26, p. 49-57) ;
m) planilha de controle interno da Prefeitura de Estrela D'Oeste/SP, mostrando itens contratados e respectivos valores (peça 26, p. 76) ;
m) segunda parte do processo licitatório para montagem de estrutura e serviços para o evento (peça 26, p. 77-81) ;
n) autorizações, documentos contábeis e terceira parte de documentos relativos à licitação dos serviços de fornecimento/locação de banheiros químicos e infraestrutura de palco, sonorização e iluminação (peça 26, p. 82-91, e peça 27, p. 1-31) ;
o) proposta comercial e declarações relativas à contratação dos serviços de apresentação de show musical na festa de reveillon à Mafra Produções e Eventos Ltda. (peça 27, p. 32-39) .
16.4. Na peça 28, apresentou:
a) demais documentos relativos à licitação dos serviços de fornecimento/locação de banheiros químicos e infraestrutura de palco, sonorização e iluminação, incluindo publicação do DOU e ordens de empenho (fls. 3-20) ;
b) demais documentos contábeis, licitatórios e partes dos anexos do SICONV (fls. 21-33) ;
c) Termo de Convênio MTur 719498/2009, orçamento e controles internos de custos do evento (fls. 34-54) ;
d) declarações de exclusividade de representação do grupo Matraka pela Mafra Produções e Eventos Ltda., proposta comercial para realização do show, documentos contábeis correspondentes, elementos do processo de dispensa de licitação, contrato, empenhos e publicações (fls. 55-87) .
16.5. Na peça 29 das alegações de defesa foram apresentadas a Nota Fiscal de Prestação de Serviços 0142 da empresa contratada Agnaldo José Paglione Correa e Cia Ltda. - ME, de 4/1/2010, no valor de R$ 64.550,00 e respectiva TED de transferência de recursos da convenente em 4/1/2010 (fls. 1-3) .
16.6. Na manifestação da peça 61:
a) a responsável Ana Aparecida Gomes assegurou que o cronograma de desembolso é compatível com a execução física do convênio e que 'restou comprovada a correta aplicabilidade dos recursos ao objeto em questão, cujos documentos constantes nos autos comprovam que o evento foi realizado conforme o plano de trabalho, com valores condizentes com a prática do mercado' (fls. 1-2) ;
b) insistiu na correção do processo licitatório para contratação da banheiros químicos e infraestrutura de palco, sonorização e iluminação, através de convite. Defendeu ainda a lisura do processo de pagamento da contratada, a partir dos empenhos de recursos federais e da contrapartida e nota fiscal de prestação de serviços emitida pelo contratado (fls. 2-3) ;
c) registrou que houve comprovação da despesa com o show da Banda Matraka contratado, citando empenho, nota fiscal e TED de transferência de recursos ao fornecedor, assim entendendo que 'há nexo causal entre as verbas recebidas e o efetivo pagamento à empresa Mafra, sem qualquer irregularidade, logo, espera-se o julgamento regular da prestação de contas' (fls. 3) ;
d) mencionou a compatibilidade dos documentos de despesas e movimentação da conta bancária vinculada ao convênio, extrato apresentado na peça 62, entendendo haver 'elementos suficientes que demonstram o nexo causal entre as receitas, despesas e efetiva realização do evento nos moldes previstos no plano de trabalho, ou seja, a Responsável apresenta documentos hábeis a comprovar o liame de causalidade entre a verba transferida e a execução do objeto do convênio' (fls. 3) .
e) concluiu sua manifestação no entendimento de ter demonstrado que 'não há que se guardar incertezas sobre o destino dado ao recurso federal', pois os documentos apresentados são hábeis para 'suprir qualquer falha menor na preparação do evento, como por exemplo, má qualidade de fotografias' e requer o acatamento das justificativas apresentadas, a aprovação da prestação de contas e quitação à responsável (fls. 4) .
16.7. Na peça 62, a defesa apresentou anexos à manifestação da peça 61, contendo:
a) Doc. 01: documentos comprobatórios de despesas com a empresa Agnaldo José Paglione Correa e Cia Ltda. - ME, contendo: notas e ordem de empenho de recursos federais e da contrapartida e respectivos 'processos de pagamento de restos a pagar', TED de 4/1/2010, NF 0142, de 4/1/2010, no valor de R$ 64.550,00 e guia de retenção de ISQN (fls. 1-9) ;
b) Doc. 02: documentos comprobatórios de despesas com a empresa Mafra Produções e Eventos Ltda., contendo: notas e ordem de empenho de recursos federais e da contrapartida e respectivos 'processos de pagamento de restos a pagar', NF 000072, de 31/12/2009, no valor de R$ 45.000,00, guia de retenção de ISQN e TED de 31/12/2009 (fls. 10-18) ;
c) Doc. 03: conta vinculada, contendo registros internos de conciliação bancária e demonstração de saldo de R$ 450,00, extrato da CEF, com movimentação da conta 149-6 da agência 0303, e registros contábeis dos valores do convênio e da restituição do saldo por GRU (fls. 19-28) .
Análise:
17. Observa-se que foram confirmadas nesta oportunidade as conclusões das equipes do MTur em relação à não comprovação do cumprimento do objeto do convênio pela responsável, tendo ela agido com inobservância dos requisitos e normativos pertinentes, como foi expresso no Relatório de TCE, no documentos de controle de execução do MTur (itens 5 e 6) e nas análises da instrução precedente da Secex-SP (peça 10) , do que decorreu a proposta de citação dos responsáveis (item 13) . Tal fato dispensou a análise da execução financeira do convênio, com base na Portaria MTur 112/2013, vigente à época e aplicável às principais análises da prestação de contas apresentada pela prefeitura convenente. No entanto, a avaliação das alegações de defesa apresentadas, em conjunto e confronto com os documentos enviados pelos responsáveis e pelo MTur, às peças 25 a 29, 57 a 58 e 61 a 62, em homenagem aos princípios da ampla defesa e do contraditório consagrados da Constituição Federal, passa pela análise dos valores pagos às empresas contratadas, sem o rigor da avaliação formal da execução financeira do convênio, esta atribuição primeira do Ministério concedente a quem cabe fazê-lo e cuja dispensa encontrou justificativas nos seus procedimentos e normativos próprios.
17.1. Inicialmente, cabe divergir da responsável Ana Aparecida Gomes, no tocante à não comprovação de lesão aos cofres públicos, uma vez que a evidenciada inexecução do objeto, na forma ajustada no plano de trabalho, por si só já configura lesão ao Erário. A citação do TCU é uma ação do controle externo no sentido de oferecer à responsável nova oportunidade para demonstrar o discutido cumprimento do objeto, sendo a lesão aos cofres públicos tão somente a consequência de a mesma não lograr êxito nessa iniciativa, que é o que se discute.
17.2. Tampouco assiste razão à responsável ao considerar que as fotos 'não são documentos comprobatórios de despesas, sendo apenas um item complementar e que não pode gerar a reprovação', em razão destes meios de prova serem expressamente exigidos para comprovação da execução física no próprio Termo de Convênio MTur 719498/2009, de 8/12/2009 (peça 1, p. 37-54) , instrumento que a mesma não poderia desconhecer ou subestimar, e que, em sua cláusula décima segunda, parágrafo segundo, alínea 'e', apresenta a exigência não cumprida (peça 1, p. 49) :
e) comprovação, por meio de fotografia, jornal, vídeo etc., da fixação da logomarca do Ministério do Turismo no material promocional, na forma estabelecida pela Instrução Normativa 31, de 10 de setembro de 2003, da Secretaria de Comunicação do Governo e Gestão Estratégica da Presidência da República
17.2.1. O cumprimento do requisito não pode ser demonstrado pela imagem apresentada pela responsável, pois não há prova de sua autenticidade, que foi discutida pela equipe de avaliação do MTur e, como se observa no subitem 16.2 desta instrução, não pode ser descartada a hipótese de adulteração da imagem em que a placa com o logotipo do MTur pode ser visualizada. Há outros meios de prova que não foram utilizados até então e sequer cogitados pela defesa da responsável, que são vídeos autênticos do show ou artigos da mídia impressa da região, q. ue, certamente, noticiariam evento de tal importância local.
17.2.2. Reforça a irregularidade o fato da imagem apresentada não identificar o evento do convênio em exame, sendo tão somente uma imagem geral da marca do MTur, onde se lê 'Ministério do Turismo - Brasil - Governo Federal', que não constitui material promocional do evento objeto deste convênio, sendo informação geral, e, assim, não caracteriza o cumprimento da exigência do Termo de convênio em discussão.
17.2.3. Não se trata apenas de 'falhas fotográficas', como alegou a responsável no subitem 16.1.d anterior, mas apresentação de imagem incompatível com o exigido na normatização pertinente, tanto em termos de conteúdo, como em relação à comprovação de autenticidade da imagem fixada no palco do evento real objeto do convênio, utilizada em visualização sem a presença de público e com indícios de 'superposição de imagens'.
17.3. Não pode ser acolhido o argumento da defesa de que a ausência de representante do MTur no evento prejudicou a geração de provas de sua realização, pois a fiscalização do convênio é prerrogativa do Ministério concedente, sendo a supervisão da execução 'in loco' facultativa e cabe apenas ao concedente a decisão de enviar representante ao local. Ademais há outras formas de monitorar a execução consideradas no examinado termo de convênio, como avaliação documental e via sistema SICONV, o que, neste caso, não seria possível pois a convenente deixou de alimentar o sistema em tempo hábil com dados de planejamento e de execução, assim descumprindo a clausula terceira, inciso II, alínea 'd' do termo de convênio (peça 1, p. 39) e impedindo o MTur de exercer sua prerrogativa de fiscalização expressa no parágrafo primeiro da cláusula oitava do mesmo instrumento.
17.4. Também não foi bem sucedida a responsável ao buscar a comprovação documental da realização do evento, uma vez frustrada a comprovação por imagens, como demonstrado, sendo que:
17.4.1. O contrato firmado com a Mafra Produções e Eventos Ltda. para a apresentação da banda Matraka no evento, pelo valor de R$ 45.000,00, com base em inexigibilidade de licitação e suporte no inciso III do art. 25 da Lei 8.666/1993, mostrou-se irregular, uma vez que a empresa Mafra é simples intermediária da citada banda, sem contrato de exclusividade por tempo indeterminado registrado em cartório, mediante apenas de 'carta de exclusividade' (peça 8, p. 192) . Dessa forma, não há comprovação de que a empresa contratada era representante exclusiva da Banda, sendo notório que a própria ex-prefeita de Estrela D'Oeste/SP, Ana Aparecida Gomes, fez prova nos autos de uso de documento inapropriado e inábil para demonstrar a relação de exclusividade. Ela lançou mão da interpretação de inviabilidade de competição, contrariando frontalmente o disposto no Acórdão 96/2008-TCU-Plenário, da relatoria do Ministro Benjamin Zymler, que, em sessão de 30/1/2008 (2 anos antes da celebração do convênio em exame) , determinou ao Ministério do Turismo, a exigência de apresentação de cópia do contrato de exclusividade dos artistas com o empresário contratado, registrado em cartório. É certo e notório que o contrato de exclusividade difere da autorização, esta última conferindo exclusividade de representação apenas para os dias correspondentes à apresentação dos artistas e que é restrita à localidade do evento.
17.4.1.1. Cabe, também neste caso, repisar que a ausência de demonstração de nexo causal entre as verbas recebidas do convênio e o efetivo pagamento à banda Matraka configurou clara irregularidade, pelo descumprimento do Acórdão 4299/2014-TCU-Segunda Câmara, da relatoria do Ministro Marcos Bemquerer, no caso de incerteza sobre o destino dado aos recursos federais e o desconhecimento dos reais valores de mercado pagos à atração musical participante do evento, além da indevida contratação por inexigibilidade de licitação, em desacordo com o art. 25, inciso III, da Lei 8.666/1993.
17.4.1.2. Dessa forma, a Nota Fiscal 1945 (peça 8, p. 27-28) , no valor de 45.000,00, e a TED de transferência do valor à empresa Mafra Produções e Eventos Ltda. não comprovam que tal valor corresponde àqueles efetivamente pagos aos artistas que se apresentaram no evento. Assim, reforçada a tese de não comprovação do nexo de causalidade entre as verbas repassadas e o fim a que elas se destinavam, em descumprimento do art. 63 da Lei 4.320/1964, o art. 93, do Decreto Lei 200/1967, e o art. 30 da IN/STN 01/1997.
17.4.1.3. Acertadamente procedeu, então, o Ministério do Turismo ao glosar os valores envolvidos do contrato da empresa Mafra Produções e Eventos Ltda., medida ratificada pela Secretaria Federal de Controle.
17.4.2. Em casos como o do processo de pagamento de R$ 64.550,00 à empresa Agnaldo José Paglione Correa e Cia Ltda. - ME, pela locação e instalação de banheiros químicos e infraestrutura de palco, iluminação e sonorização, verifica-se que, quando não comprovada a realização do evento com provas robustas, o prejuízo ao erário é imputável ao gestor do convênio, à convenente e à empresa contratada, como determinado no Acórdão 133/2015-TCU-Primeira Câmara, da relatoria do Ministro Bruno Dantas.
17.4.2.1. No presente caso, a defesa demonstrou ter havido pagamento à empresa citada pelos mencionados serviços, como apresentado no subitem 16.5 anterior (peça 29, p. 1-3) , porém não teve êxito em demonstrar que tal infraestrutura foi utilizada na realização do evento objeto do convênio em exame.
17.4.2.2. Confirma-se também que foi obedecido o limite de valor determinado no art. 23, inciso II, alínea 'a', da Lei 8.666/1993, que é de R$ 80.000,00, para compras e serviços não relacionados às obras e serviços de engenharia. E que foram convidadas a participar do certame também as empresas Justina Ramos da Silva - ME - NSA Eventos (peça 27, p. 22-31) e Mafra Produções e Eventos Ltda. (peça 27, p. 32-39) e que houve regular processamento da escolha do vencedor, com base nos documentos apresentados pela defesa.
17.4.2.3. Tomando-se por base que não houve comprovação da instalação da infraestrutura de banheiros químicos, palco e sistemas de iluminação e sonorização para a apresentação da atração musical prevista para o projeto a que se refere o Convênio MTur 719498/2009, restou prejudicada a comprovação do nexo causal entre o pagamento realizado à empresa Agnaldo José Paglione Correa e Cia Ltda. e o fornecimento das instalações aqui discutidas, assim cabendo à responsável pela convenente à época e à empresa contratada suportar o prejuízo ao Erário, plenamente justificada a glosa dos valores envolvidos do contrato.
17.4.3. Também não podem ser aceitos os argumentos da defesa, relativos ao seu entendimento de que 'os serviços avençados foram efetivamente prestados de acordo com o plano de trabalho aprovado pelo órgão', pela demonstração das irregularidades fundamentada nos subitens precedentes.
17.4.4. Os fatos demonstrados, quais sejam, irregular dispensa de licitação para contratação da atração musical e não demonstração do cumprimento do objeto, sejam a realização do evento e instalação da infraestrutura para sua realização, são objetivos e ensejam a irregularidade das contas da convenente e das empresas contratadas, independentemente da ocorrência de dolo ou má-fé dos responsáveis, não sendo possível, uma vez mais, acatar as alegações de defesa da responsável nesse sentido.
17.5. A ação de improbidade administrativa movida em face da ex-prefeita de Estrela D'Oeste/SP, Ana Aparecida Gomes, não será analisada nesta instrução em razão do princípio da independência das instâncias, como apresentado no item 11 anterior, assim desconsiderada essa parte da defesa, cujos argumento devem ser apresentados na esfera judicial na ocasião oportuna, não sendo tal julgamento da alçada do TCU.
17.5.1. Da mesma forma, não cabe ao TCU discutir o enriquecimento sem causa do Ministério ao Turismo ao exigir o ressarcimento do valor total do convênio, ou a aplicação do princípio da proporcionalidade, como alegado pelo defendente, que poderá alegar os fatos que considera defensáveis na esfera judicial apropriada. Ao TCU cabe a confirmação das irregularidades e a exigência do ressarcimento integral do débito apurado, como restou confirmado, sem entrar no mérito das alegações de defesa que extrapolam sua competência constitucional.
17.6. Os documentos que compõem a prestação de contas relacionados no subitem 16.3 não serão analisados em sua íntegra, apenas os que se relacionam às principais irregularidades apuradas pelo Ministério do Turismo, como se antecipou no item 17. Assim, da mesma forma, não merecem acolhidas as alegações da defesa pela regularidade de tais documentos, nesta oportunidade.
17.7. Da mesma forma, a compatibilidade do cronograma de desembolso à execução física do projeto/convênio deixou de ser analisada, uma vez não comprovado o cumprimento do objeto pela convenente, ao contrário tendo sido confirmadas as irregularidades que ensejaram a tomada de contas especial instaurada pelo Ministério concedente e ora em fase de controle externo.
17.8. É de importância destacar que não se está a discutir o nexo de causalidade entre as contratações documentalmente apresentadas pela responsável e os processos de pagamento aos respectivos fornecedores identificados, mas contestar a demonstração do cumprimento do objeto do convênio nos moldes ajustados pelas partes no Termo de Convênio, ratificando-se, nesta oportunidade, o entendimento do Ministério do Turismo com relação às irregularidades apuradas.
17.9. Finalmente, como fundamentado nos subitens precedentes, deixam de ser acolhidas as alegações de defesa da ex-prefeita de Estrela D'Oeste/SP, no tocante à prestação de contas do o Convênio MTur 719498/2009, por não trazerem quaisquer informações novas e hábeis para o saneamento das condutas irregulares comprovadamente demonstradas. Transcreve-se, a seguir, trecho do Acórdão 4684/2017-TCU-Primeira Câmara, da relatoria do Ministro Augusto Sherman, que retrata caso análogo:
10. Entendo que o cumprimento da exigência contida no termo de convênio de apresentação de fotos e filmagens de cada meta ou etapa do plano de trabalho é elemento essencial para a demonstração da realização do objeto da espécie aqui tratada. Considerando que tais eventos artísticos ocorrem durante um curto período de tempo, as únicas evidências que restam da sua realização são justamente fotos, filmagens ou reportagens sobre eles. Daí que sem os elementos exigidos na cláusula 12ª, § 2º, alínea 'f', do termo Convênio 720/2010 não há outro meio de se comprovar a realização do projeto apoiado.
11. Não é concebível, portanto, conforme apontado pela Secex/MT, que apesar de parte dos recursos ser destinada à divulgação do evento, não exista qualquer tipo de fotografia ou filmagem que demonstre a sua realização.
12. Por outro lado, conforme analisado pela unidade técnica, declaração de terceiros, tais como as trazidas pelo responsável, não são aceitas como meio de prova perante este Tribunal, visto que, segundo a jurisprudência reinante nesta Corte, elas não servem para atestar o fato declarado. Em relação às fotos apresentadas, também não são aptas a comprovar a realização do evento, conforme registrado pela Unidade Técnica:
'22. As fotos enviadas (peça 12, p. 8 - 9) , assim como o vídeo do Youtube (item não digitalizável) não fazem referência ao local das apresentações, à data do evento, nem mesmo é possível identificar quem são os cantores que estão se apresentando. Inexiste qualquer comprovação da efetiva ocorrência do evento'.
18. As irregularidades atribuídas às empresas contratadas foram:
18.1. Mafra Produções e Eventos Ltda.: a irregularidade decorre de ter recebido recursos do Convênio MTur 719498/2009 para a contratação e apresentação de show musical da Banda Matraka, conforme nota fiscal juntada ao processo, sem que tenha sido demonstrada a correta execução desses serviços e o pagamento de cachês aos artistas que teriam se apresentado, com base no valor de sua contratação suportado com recursos federais, como estabelecido no art. 66, caput, da Lei 8.666/1993, tendo sido de R$ 40.909,09 os recursos federais alocados nesta contratação.
18.2. Agnaldo José Paglione Correa e Cia Ltda. - ME: irregularidade decorrente de também haver recebido recursos do citado convênio, para fornecimento em locação de banheiros químicos e fornecimento de infraestrutura para o show (sonorização, iluminação e palco) , despesa comprovada por nota fiscal também juntada ao processo, sem que tenha sido demonstrada a correta execução desses serviços, proporcionalmente ao valor cobrado e com base no mesmo requisito da citada Lei, tendo sido de R$ 58.681,81 os recursos federais alocados neste caso.
18.3. Observa-se que os valores dos débitos a serem imputados às empresas contratadas, sofreram desconto da respectiva parcela de contrapartida da convenente sobre cada valor contratual pago pela municipalidade, sendo que suas contas devem ser julgadas irregulares e as mesmas condenadas em débito, em solidariedade com a ex-prefeita Ana Aparecida Gomes.
19. Confirma-se que restaram devidamente caracterizadas as irregularidades objeto de citação da ex-prefeita de Estrela D'Oeste/SP Ana Aparecida Gomes, gestora do convênio, e dos responsáveis pelas empresas contratadas Mafra Produções e Eventos Ltda. e Agnaldo José Paglione Correa e Cia Ltda. - ME, comprovados os recebimentos das respectivas notificações para apresentação de suas alegações de defesa.
19.1. E que os representantes das empresas contratadas mantiveram-se silentes, sem manifestar-se sobre as irregularidades apuradas e débitos a eles atribuídos, respectivamente, e pelos quais foram identificados como solidariamente responsáveis com a ex-prefeita Ana Aparecida Gomes, e, assim, restou caracterizada sua revelia, nos termos do art. 12, § 3º, da Lei 8.443/1992.
20. Não existindo demonstração de que as empresas contratadas executaram o objeto do convênio, pois inexistem evidencias de realização dos shows e da disponibilização da infraestrutura pactuada no plano de trabalho, não há como afastar sua responsabilidade proporcional, haja vista o teor do art. 66 da Lei 8666/1993. Nesses casos, conforme jurisprudência do Tribunal já citada, configura-se claramente a responsabilidade das empresas pelos danos/débitos proporcionais por que foram responsáveis.
21. Em relação ao débito aplicável à ex-prefeita Ana Aparecida Gomes, este, de fato, deve corresponder à totalidade dos recursos repassados de R$ 100.000,00, deduzido do valor de R$ 450,00 devolvido aos cofres públicos por meio de GRU, pois não houve demonstração inequívoca da execução de qualquer parcela do plano de trabalho que pudesse ser aproveitada. De fato, havia a previsão de realização de apresentação artística e de locação da respectiva infraestrutura necessária, sem que a execução do projeto tivesse ficado cabalmente demonstrada.
CONCLUSÃO
22. Diante do não acolhimento das alegações de defesa da responsável Ana Aparecida Gomes (XXX.349.108-XX) , ex-Prefeita Municipal de Estrela D'Oeste/SP, e da revelia dos responsáveis pelas empresas Mafra Produções e Eventos Ltda. (08.885.740/0001-64) , cuja situação cadastral na Receita Federal é 'inapta', e Agnaldo José Paglione Correa e Cia Ltda. (01.665.415/0001-47) , devidamente identificados nos itens precedentes, e, inexistindo nos autos elementos que permitam concluir pela ocorrência de boa-fé ou de outros excludentes de culpabilidade em suas condutas, propõe-se que suas contas sejam julgadas irregulares e que os mesmos sejam condenados solidariamente em débito, bem como que lhes seja aplicada a multa prevista no art. 57 da Lei 8.443/1992, fixando-lhes o prazo quinzenal para recolhimento de dívida.
INFORMAÇÕES ADICIONAIS
23. Convém reiterar que consta dos autos Ação Civil Pública por Ato de Improbidade Administrativa para ressarcimento ao Erário ajuizada pela Procuradoria da República em Jales/SP contra a ex-prefeita Ana Aparecida Gomes, perante a 1ª Vara Federal da Subseção Judiciária em Jales/SP, em face de irregularidades no convênio aqui examinado e em outros congêneres, envolvendo parte das mesmas irregularidades e mesmas empresas, com pedido de decretação de indisponibilidade de bens dos réus, condenação por improbidade administrativa por dano ao Erário, impedimento para o exercício de função pública e de contratação com o Poder Público, aplicação de multa civil e ressarcimento integral dos danos causados (peça 1, p. 70-96) . A peça acusatória não foi objeto de análise nesta instrução em razão do princípio da independência das instâncias e da jurisdição e competência próprias do TCU, estabelecidas pela Constituição Federal e em sua Lei Orgânica (Lei 8.443/1992) .
24. E que a Prefeitura do Município de Estrela D'Oeste/SP não se beneficiou dos recursos federais repassados pelo Ministério do Turismo para o Convênio 719498/2009, e portanto não foi incluída no rol de responsáveis desta TCU, com observância do disposto na Decisão Normativa TCU 57/2004.
PROPOSTA DE ENCAMINHAMENTO
25. Diante do exposto, submetem-se os autos à consideração superior, propondo-se:
25.1. Considerar revéis os responsáveis pelas empresas Mafra Produções e Eventos Ltda. (08.885.740/0001-64) e Agnaldo José Paglione Correa e Cia Ltda. (01.665.415/0001-47) , nos termos do art. 12, § 3º, da Lei 8.443/1992;
25.2. Com fundamento nos arts. 1º, inciso I, 16, inciso III, alíneas 'b' e 'c' e § 2º, da Lei 8.443/1992, c/c os arts. 19 e 23, inciso III, da mesma Lei, e com arts. 1º, inciso I, 209, incisos II e III e § 5º, 210 e 214, inciso III, do Regimento Interno, que sejam julgadas irregulares as contas de Ana Aparecida Gomes (XXX.349.108-XX) , ex-Prefeita Municipal de Estrela D'Oeste/SP, e das empresas contratadas Mafra Produções e Eventos Ltda. (08.885.740/0001-64) e Agnaldo José Paglione Correa e Cia Ltda. (01.665.415/0001-47) , em decorrência da não comprovação da boa e regular aplicação dos recursos repassados por meio do Convênio MTur 1474/2009 (SIAFI/SICONV 719498/2009) , celebrado entre o Ministério do Turismo e o Município de Estrela D'Oeste/SP, com vistas à realização da festa 'Réveillon em Estrela D'Oeste' no ano de 2009, e condená-los, em solidariedade, ao pagamento das respectivas quantias a seguir especificadas, com a fixação do prazo de quinze dias, a contar das notificações, para comprovarem, perante o Tribunal (art. 214, inciso III, alínea 'a', do Regimento Interno) , o recolhimento das respectivas dívidas aos cofres do Tesouro Nacional, atualizadas monetariamente e acrescidas dos juros de mora, calculados a partir das datas discriminadas, até a data dos recolhimentos, na forma prevista na legislação em vigor, abatendo-se, na oportunidade, os valores já ressarcidos, sendo:
a) débito imputado à ex-Prefeita Municipal de Estrela D'Oeste/SP Ana Aparecida Gomes: 
	Débito/Crédito
	Data da ocorrência
	Valor (R$) 

	Débito
	18/2/2009
	100.000,00

	Crédito
	22/3/2010
	450,00

Valor atualizado até 22/11/2018: R$ 174.890,52 (peça 64) .
b) débito imputado à empresa contratada Mafra Produções e Eventos Ltda.: 
	Débito/Crédito
	Data da ocorrência
	Valor (R$) 

	Débito
	31/12/2009
	40.909,09

Valor atualizado até 22/11/2018: R$ 69.463,63 (peça 65) .
c) débito imputado à empresa contratada Agnaldo José Paglione Correa e Cia Ltda.: 
	Débito/Crédito
	Data da ocorrência
	Valor (R$) 

	Débito
	4/1/2010
	58.681,81

Valor atualizado até 22/11/2018: R$ 99.272,02 (peça 66) .
25.3. Aplicar a Ana Aparecida Gomes (XXX.349.108-XX) , ex-Prefeita Municipal de Estrela D'Oeste/SP, e às empresas contratadas Mafra Produções e Eventos Ltda. (08.885.740/0001-64) e Agnaldo José Paglione Correa e Cia Ltda. (01.665.415/0001-47) a multa prevista no art. 57 da Lei 8.443/1992, c/c o art. 267 do Regimento Interno/TCU, com a fixação do prazo de quinze dias, a contar da notificação, para comprovar, perante o Tribunal (art. 214, inciso III, alínea 'a', do Regimento Interno/TCU) , o recolhimento da dívida aos cofres do Tesouro Nacional, atualizada monetariamente desde a data do Acórdão que vier a ser proferido até a do efetivo recolhimento, se for paga após o vencimento, na forma da legislação em vigor;
25.4. Autorizar, desde logo, nos termos do art. 28, inciso II, da Lei 8.443/1992, a cobrança judicial da dívida, caso não atendida a notificação.
25.5. autorizar, caso requerido e se o processo não tiver sido remetido para cobrança judicial, o parcelamento das dívidas em até 36 (trinta e seis) parcelas mensais e consecutivas, nos termos do art. 26 da Lei 8.443/1992 c/c o art. 217 do RI/TCU, fixando-se o vencimento da primeira parcela em 15 dias, a contar do recebimento da notificação, e os das demais a cada 30 dias, devendo incidir sobre cada valor mensal os correspondentes acréscimos legais, na forma prevista na legislação em vigor, bem como esclarecer ao responsável que, em caso de parcelamento da dívida, a falta de pagamento de qualquer parcela importará no vencimento antecipado do saldo devedor (art. 217, § 2º, do RI/TCU) .
25.6. Encaminhar cópia da deliberação que vier a ser proferida ao Procurador-Chefe da Procuradoria da República no Estado de São Paulo, nos termos do § 3º do art. 16 da Lei 8.443/1992, c/c o § 7º do art. 209 do Regimento Interno/TCU, para adoção das medidas que entender cabíveis, informando que o conteúdo da decisão do TCU pode ser consultado no endereço www.tcu.gov.br/acordaos e que o inteiro teor dos acórdãos, incluindo os relatórios e os votos, pode ser obtido no dia seguinte ao de sua oficialização."
É o relatório.

Bruna Parize (OAB/SP 313.667), representando Ana Aparecida Gomes.

Subprocurador-Geral Paulo Soares Bugarin.

TOMADA DE CONTAS ESPECIAL. CONVÊNIO. MINISTÉRIO DO TURISMO. REALIZAÇÃO DE EVENTO. IMPUGNAÇÃO DAS DESPESAS. CITAÇÃO. IRREGULARIDADE NA EXECUÇÃO FÍSICA. REJEIÇÃO DAS ALEGAÇÕES DE DEFESA APRESENTADAS PELA GESTORA. REVELIA DAS EMPRESAS CONTRATADAS. IRREGULARIDADE DAS CONTAS. DÉBITO. MULTA.

TOMADA DE CONTAS ESPECIAL (TCE)

Secretaria de Controle Externo de Tomada de Contas Especial (SecexTCE).

Trata-se de tomada de contas especial (TCE) instaurada pelo Ministério do Turismo (MTur) em desfavor de Ana Aparecida Gomes, ex-Prefeita Municipal de Estrela D'Oeste/SP, em razão da impugnação de despesas do Convênio 1.474/2009 (Siafi/Siconv 719498) , que tinha por objeto o apoio à realização do evento intitulado "Réveillon em Estrela D'Oeste".
O convênio foi firmado no valor de R$ 110.000,00, sendo R$ 100.000,00 à conta do órgão concedente e R$ 10.000,00 referentes à contrapartida da entidade convenente. Os recursos federais foram creditados na conta específica do convênio em 18/2/2010 (peça 8, p. 154) .
Na fase interna da TCE, o órgão concedente concluiu pela impugnação de despesas, devido à irregularidade na execução física, conforme consignado nas notas técnicas 395/13 e 275/16 e no relatório de TCE 67/16.
No âmbito do TCU, além da ex-prefeita, a unidade instrutora promoveu a citação solidária das empresas Mafra Produções e Eventos Ltda. - ME, contratada por inexigibilidade de licitação para intermediar a apresentação de shows artísticos, e Agnaldo José Paglione Correa e Cia Ltda. - ME, contratada para execução de serviços relacionados à infraestrutura do evento, na medida da participação de cada uma (R$ 45.000,00 e R$ 64.550,00, respectivamente) .
As referidas empresas, embora regularmente citadas, deixaram transcorrer o prazo regimental sem que fossem apresentadas alegações de defesa ou efetuado o recolhimento do débito. Dessa forma, devem ser consideradas revéis, dando-se prosseguimento ao processo, conforme estabelece o art. 12, § 3º, da Lei 8.443/1992.
Em sua análise de mérito, a unidade instrutora concluiu pela rejeição das alegações de defesa apresentadas pela ex-prefeita e propôs julgar irregulares as contas dos responsáveis, com a imputação de débito e a aplicação da multa prevista no art. 57 da Lei 8.443/1992.
Corroboro as análises empreendidas pela unidade instrutora, as quais contaram com a anuência do Ministério Público junto ao TCU, razão pela qual incorporo os fundamentos apresentados às minhas razões de decidir, com as considerações a seguir.
No caso em tela, não foram apresentadas fotos, vídeos ou notícias com conteúdo capaz de demonstrar que o objeto conveniado ocorreu nos moldes inicialmente acordados.
Ao contrário do que argumenta a responsável em suas alegações de defesa, não se trata apenas de "falhas fotográficas", mas apresentação de imagem incompatível com o exigido na normatização pertinente, tanto em termos de conteúdo, como em relação à comprovação de autenticidade da imagem fixada no palco do evento real objeto do convênio, utilizada em visualização sem a presença de público e com indícios de "superposição de imagens".
A execução de eventos artísticos ocorre durante um curto período de tempo, não sendo seu produto um bem tangível, tal como a pavimentação de uma rodovia ou a construção de uma escola. Por isso, naturalmente, as evidências que restam da sua realização são justamente fotos, filmagens ou reportagens sobre eles. Daí que, sem os elementos exigidos na cláusula 12ª, § 2º, alínea "f", do termo convênio ou outros capazes de lhes suprir a falta, não há como reputar comprovada a realização do projeto apoiado.
Não é crível que um evento que possuiu "enorme importância" para a população local e região, trazendo inúmeros benefícios, como aduz a ex-prefeita, tenha simplesmente passado despercebido por qualquer registro visual ou matéria jornalística ao menos em âmbito local.
Cumpre lembrar que é pacífico no âmbito deste Tribunal o entendimento de que o ônus da prova do regular emprego das verbas públicas é imputado ao responsável pela utilização dos valores repassados pela União, e a não comprovação dessa obrigação traduz, por presunção, a ocorrência de prejuízo ao erário.
Ademais, considerando que os documentos constantes nos autos não são capazes de demonstrar sequer a execução física do objeto do convênio, torna secundária a análise dos aspectos da prestação de contas relacionados à execução financeira e à comprovação do nexo causal (consoante solução preconizada pelo Acórdão 7504/2017-TCU-Primeira Câmara) .
Ainda que não fosse, nota-se, no aspecto financeiro, que também não houve comprovação do efetivo pagamento aos artistas contratados para o evento, em virtude da ausência de comprovantes assinados pelos próprios artistas ou por seus representantes legais identificados por meio de contrato social, contrato de exclusividade, instrumento de procuração ou declaração/carta de exclusividade, devidamente registrados em cartório (Acórdão 1435/2017-TCU-Plenário) .
Essa é a linha, sobretudo no tocante à necessidade de demonstração do nexo de causalidade entre os recursos do convênio e o recebimento pelo artista ou seu representante, bem como ao reconhecimento de que devem ser examinadas as circunstâncias inerentes a cada caso concreto, que venho adotando nos processos de minha relatoria (Acórdãos 2166/2018, 2165/2018, 2164/2018, 1983/2018, 5832/2018, 5833/2018, 5838/2018, 5839/2018, 5840/2018 e 5842/2018, todos da 1ª Câmara) .
Quanto às empresas contratadas, Mafra Produções e Eventos Ltda. - ME. e Agnaldo José Paglione Correa e Cia Ltda. - ME., constam dos autos comprovantes bancários e notas fiscais (peça 62) que demonstram o recebimento de pagamento por serviços cuja prestação não restou devidamente comprovada, com inobservância ao regime de liquidação da despesa pública (art. 63 da Lei 4.320/64) .
O Código Civil de 2002 foi estruturado nos valores da eticidade e da socialidade. Nota-se do seu texto uma profunda preocupação com o enriquecimento sem causa (arts. 884 a 886) , como ao prever, no art. 876, o dever de restituição na hipótese de recebimento de pagamento indevido. A mesma preocupação se nota no Código Penal, como pela tipificação da apropriação de coisa achada ("quem acha coisa alheia perdida e dela se apropria, total ou parcialmente, deixando de restituí-la ao dono ou legítimo possuidor ou de entregá-la à autoridade competente, dentro no prazo de quinze dias", art. 169) .
Ora, se no âmbito da coisa particular o dever de lealdade e de eticidade se releva com tanta intensidade, com mais razão há de ser no âmbito da coisa pública (art. 93 do Decreto-Lei 200/67) . 
Com isso, as contratadas favoreceram-se de tais recursos e, consequentemente, contribuíram para a consumação do débito apurado nas presentes contas, devendo por ele responder solidariamente, na medida de sua participação. Entendimento semelhante adotei nos Acórdãos 8.521/2017 e 2.160/2018, ambos da 1ª Câmara, de minha relatoria. 
20.	Considero pertinentes os ajustes sugeridos pelo parquet nos quadros de débito, a fim de imputar à prefeita e às empresas, de forma solidária - e não individual, o ressarcimento por cada parcela do débito que lhes foi atribuído. Se assim não fosse, haveria enriquecimento ilícito da administração pública.
21.	Adicionalmente, percebo que a soma das parcelas do ressarcimento imposto aos responsáveis neste processo (total de R$ 99.590,90) , com o valor devolvido pela prefeitura ao Tesouro Nacional (R$ 450,00 - GRU à peça 8, p.5) , ultrapassará o montante de R$ 100.000,00 repassado pelo concedente. Assim, a fim de evitar a duplicidade nos pagamentos, o valor a maior (R$ 40,90) pode ser descontado proporcionalmente do débito enfrentado por cada empresa.
22.	Por fim, registro que, estando o processo em meu Gabinete, e já pautado para julgamento, Ana Aparecida Gomes protocolou petição no qual requer a retirada de pauta para "análise do feito e possível juntada de memoriais complementares ou novos documentos". Considero, no entanto, que ao presente caso cabe a aplicação do art. 160 do RI/TCU, segundo o qual a juntada de novos documentos somente é facultada à parte até o fim da etapa de instrução (§§ 1º e 2º) . Encerrada essa fase, não existe previsão regimental ou legal para a recepção de documentos novos, ou seja: que contenham argumentos ainda não ventilados no processo ou que tenham a intenção de rebater as análises empreendidas pela unidade instrutiva.
23.	A questão possui similaridade à que relatei por ocasião dos Acórdão 1880/2015-TCU-Plenário e 4.402/2016-TCU-1ª Câmara, assim ementados: "documentação entregue pelos responsáveis após o término da etapa de instrução tem natureza jurídica de memorial (RITCU, art. 160, §§ 1º e 3º) , podendo ser juntada aos autos, a critério do relator". 
24.	Com base nesses fundamentos, e considerando que os elementos já constantes dos autos são suficientes para firmar a convicção da Corte sobre a questão discutida no processo, optei por manter o processo na pauta.
25.	Nesse cenário, exsurge o dever de julgar irregulares as contas dos responsáveis, imputando-lhes débito e aplicando-lhes multa, com amparo nos arts. 19 e 57 da Lei Orgânica do TCU.
	Ante o exposto, voto por que o Tribunal adote o Acórdão que ora submeto à deliberação deste Colegiado.
TCU, Sala das Sessões Ministro Luciano Brandão Alves de Souza, em 3 de setembro de 2019.
Ministro BRUNO DANTAS
Relator